臺灣高等法院刑事判決
110年度上易字第763號
上  訴  人  臺灣士林地方檢察署檢察官
被      告  詹俊鴻



上列上訴人因被告違反毒品危害防制條例案件，不服臺灣士林地
方法院110年度易字第5號，中華民國110年2月8日第一審判決（
聲請簡易判決處刑案號：臺灣士林地方檢察署109年度毒偵字第6
62號），提起上訴，本院判決如下：
    主  文
上訴駁回。
    理  由
一、經本院審理結果，認第一審以檢察官就本件起訴，有起訴之
    程序違背規定之情事，對被告甲○○（下稱被告）為公訴不受
    理之諭知，核無不當，應予維持，並引用第一審判決書所記
    載之理由（如附件）。
二、檢察官上訴意旨略以：毒品危害防制條例第35條之1立法理
    由載明：「關於具體案件適用新舊法之說明如下：若該等案
    件於修正施行前已繫屬於法院或少年法院（地方法院少年法
    庭）者，為求程序之經濟，法院或少年法院（地方法院少年
    法庭）應依修正施行後之規定處理，即應依職權為觀察、勒
    戒或強制戒治之裁定。依修正施行後之規定，受觀察、勒戒
    人無繼續施用傾向者或強制戒治期滿後，應為不起訴處分或
    不付審理之裁定者，法院或少年法院（地方法院少年法庭）
    應為免刑之判決或不付審理之裁定。」本件被告前因施用毒
    品案件，經送觀察、勒戒後，認無繼續施用毒品傾向，於民
    國89年4月13日執行完畢釋放出所，並由臺灣花蓮地方檢察
    署檢察官以89年度毒偵字第404號為不起訴處分確定。復多
    次施用毒品，最近一次因施用毒品，為臺灣花蓮地方法院以
    109年玉簡字第18號判決判處有期徒刑4月確定，經入監執行
    後，於109年3月17日徒刑執行完畢出監，有被告之全國刑案
    資料查註表可考。本案件被告於修正後之毒品危害防制條例
    施行「前」施用毒品，於施行「前」之109年5月6日起訴繫
    屬於原審法院，揆諸上開見解，縱原審判決認本案起訴程序
    違背規定，亦應逕為觀察勒戒裁定，尚非逕為不受理判決。
    且附命完成戒癮治療之緩起訴處分，係屬檢察官於偵查中之
    職權，犯施用第一、二級毒品之罪者，檢察官於偵查中本會
    裁量被告應以毒品危害防制條例第24條附命完成戒癮治療之
    緩起訴處分，抑或以同條例第10條提起公訴，檢察官既已選
    擇起訴，自無所謂檢察官未及審酌裁量權之問題。原判決逕
    認檢察官未及審酌行使緩起訴處分之裁量權，剝奪被告可能
    受有緩起訴之非拘束人身自由處分之可能性，而不適用毒品
    危害防制條第35條之1規定，實有判決違背法令之違誤。是
    原判決既有如上違背法令之處，爰請撤銷原判決，更為適法
    之判決云云。
三、按：
　㈠起訴之程序違背規定者，法院應諭知不受理之判決；又對於
    原審諭知不受理之判決上訴時，第二審法院認其為無理由而
    駁回上訴，得不經言詞辯論為之，刑事訴訟法第303條第1款
    、第372條分別定有明文。
　㈡109年1月15日修正公布、同年7月15日施行之毒品危害防制條
    例第20條第3 項規定，犯第10條之罪於觀察、勒戒或強制戒
    治執行完畢釋放後，3年後再犯第10條之罪者，適用同條前2
     項之規定，即再經觀察、勒戒或強制戒治等程序。上開所
    稱「3年後再犯」，只要本次再犯（不論修正施行前、後）
    距最近1次觀察、勒戒或強制戒治執行完畢釋放，已逾3 年
    者，即該當之，不因其間有無犯第10條之罪經起訴、判刑或
    執行而受影響(最高法院刑事大法庭109年度台上大字第3826
    號裁定意旨參照)。
　㈢毒品危害防制條例第35條之1第2款規定，係仿87年5月20日修
    正施行之第35條所增訂，然當時對施用毒品者戒癮治療處遇
    方式只有「觀察、勒戒或強制戒治」，與嗣修法後已有多元
    處遇規定可供適當擇用之情形，難以相提並論。適用上自應
    與時俱進，且該條文第2款前段所稱「依修正後規定處理」
    ，未明文應一律依職權裁定觀察、勒戒，則法院對於審判中
    之案件，視個案情形，分別裁定令入勒戒處所觀察、勒戒，
    或判決不受理，使檢察官衡酌判斷如何經由多元化之緩起訴
    處遇，達成戒除毒癮目的，均屬之。因此，就本次再犯第10
    條之罪，距最近1次觀察、勒戒或強制戒治執行完畢釋放後
    ，已逾3年者，法院依職權裁定觀察、勒戒，或為不受理之
    判決，依法條之文義、立法理由，或基於被告利益、修法意
    旨，均屬有據。為求彈性適用，於程序經濟及被告利益間取
    得平衡，並參酌毒品危害防制條例為維護國民身心健康之立
    法目的，暨本次修正毒品危害防制條例第24條已擴大檢察官
    對施用毒品者附條件緩起訴之範圍，使其能視個案具體情節
    給予適當多元處遇之修法精神，法院自得斟酌個案情形，擇
    一適用（最高法院109年度台抗大字第1771號裁定參照）。
    　
四、經查：
　㈠本件被告前因施用毒品案件，經臺灣花蓮地方法院以92年度
    毒聲字第304號裁定令入戒治處所施以強制戒治1年，被告於
    92年7月25日入花蓮戒治所，嗣於93年1月9日因毒品危害防
    制條例修正出監，並因同案經臺灣花蓮地方法院以92年度易
    字第153號判決判處有期徒刑7月確定，有本院被告前案紀錄
    表在卷可參。
　㈡本件被告於109年4月7日凌晨，在臺北市○○區○○路0段00號天
    母棒球場附近，再犯本件施用第二級毒品甲基安非他命之犯
    行，顯距其最近1次因施用毒品而經強制戒治執行完畢之日
    逾3年，依前述規定及說明，應依修正後毒品條例第20條第3
    項、第24條等規定，由檢察官基於一次性之整體規劃而重啟
    多元處遇程序，視被告本案情節，由檢察官依現行法規定為
    妥適之相關處分，即為觀察、勒戒或附條件緩起訴之裁量。
　㈢本案既應由檢察官基於一次性之整體規劃而重啟治療處遇程
    序，視個案情形，是否適合為觀察、勒戒或附條件緩起訴之
    裁量之機會，且因涉施用毒品者人身自由之剝奪及受多元處
    遇之選擇，攸關其權益，為保障施用毒品者能獲得妥適並完
    善治療或其他有利戒毒途徑處遇之機會，法院於視個案情形
    ，如認檢察官未及審酌被告有無不適合附命完成戒癮治療等
    緩起訴處分之情形，而逕予裁定觀察、勒戒或起訴，顯屬不
    利或有失公平者，自得認起訴之程序違背規定，且無從補正
    而為不受理之判決，俾由檢察官再行斟酌而為適法之裁量，
    。
　㈣本件檢察官偵查終結日期係於毒品危害防制條例修正前，檢
    察官尚無從本於職權就具體個案依修正後規定意旨而斟酌、
    裁量擇定處遇方式，其起訴之程序違背規定，且無從補正而
    應為不受理之判決，並非如檢察官上訴意旨所指，法院僅可
    依職權裁定令被告入勒戒處所觀察、勒戒。準此，檢察官指
    稱本件既係對被告起訴，足認已為相當之審酌裁量云云，尚
    非可採。
　㈤原審因認本件不得以簡易判決處刑，而改依通常程序審理，
    並依刑事訴訟法第303條第1款、第307條之規定諭知公訴不
    受理之判決，且不經言詞辯論為之等情，經核於法並無不合
    。檢察官提起本件上訴，指摘原審未依新修正毒品危害防制
    條例第35條之1規定，逕為觀察、勒戒之裁定，有判決違背
    法令之違誤云云，為無理由，應予駁回，並不經言詞辯論為
    之。
據上論斷，應依刑事訴訟法第368條、第372條、第373條，判決
如主文。
中　　華　　民　　國　　110 　年　　6 　　月　　25　　日
                  刑事第二十一庭審判長法　官  許宗和
                                      法　官  黃惠敏
                                      法　官  章曉文
以上正本證明與原本無異。
不得上訴。
                                      書記官  賴又瑄
中　　華　　民　　國　　110 　年　　6 　　月　　25　　日